最高法院刑事判決　　　　　　一○○年度台上字第一八七○號
上　訴　人　郭權○詳細名字詳.
選任辯護人　謝耿銘律師
上列上訴人因殺人案件，不服台灣高等法院台南分院中華民國九
十八年十月二十八日第二審判決（九十八年度上訴字第九五四號
，起訴案號：台灣嘉義地方法院檢察署九十七年度偵字第七○二
一、七七四七號），提起上訴，本院判決如下：
    主  文
上訴駁回。
    理  由
按刑事訴訟法第三百七十七條規定，上訴於第三審法院，非以判
決違背法令為理由，不得為之。是提起第三審上訴，應以原判決
違背法令為理由，係屬法定要件。如果上訴理由書狀並未依據卷
內訴訟資料，具體指摘原判決不適用何種法則或如何適用不當，
或所指摘原判決違法情事，顯與法律規定得為第三審上訴理由之
違法情形，不相適合時，均應認其上訴為不合法律上之程式，予
以駁回。本件上訴人郭權○（詳細名字詳卷）上訴意旨略稱：(一)
、原判決理由記載：「被害人郭○○（上訴人之子，民國九十三
年四月間出生，詳細名字、出生日詳卷）外表瘦弱，肝細胞內無
肝糖貯積，長期處於受虐之狀況，……有法務部法醫研究所（97
）醫鑑字第0971102182號鑑定報告書及相驗照片六張在卷可稽，
是核對被告（上訴人，下同）所述之案發過程與相驗卷宗所附之
報告、筆錄、照片及法務部法醫研究所鑑定報告，應可認定被害
人郭○○係因被告之前飢餓之虐待，造成其體質非常瘦弱」。惟
依據證人即上訴人之弟郭○賜（詳細名字詳卷）供述：「二個月
前由我哥哥（上訴人）自己帶，我哥哥跟小孩（即被害人郭○○
）都沒有吃飯，因為沒有工作、沒有錢，我有拿東西給我哥哥，
可是他不要」等語。足證郭○○體質非常瘦弱，是因為上訴人沒
有工作，導致沒有吃飯，且上訴人自己也沒有吃飯，並非上訴人
惡意不讓郭○○吃飯，故上訴人並無虐待郭○○之意圖或行為。
原判決認定，上訴人對郭○○為飢餓之虐待，與證人所述不符，
違背採證法則。(二)、原判決理由另記載：「被告於九十七年十月
五日證人呂○儒（郭○○之母，詳細名字詳卷）前往探視被害人
時，被告向證人呂○儒提及曾將被害人掐昏過，後來又用手打被
害人的臉頰才將被害人救活，若要救被害人，一定要在星期二（
九十七年十月七日）前將被害人帶走，否則就等著看新聞報導一
情亦據證人呂○儒證述甚詳，復為被告於偵查時所自承在卷，…
…顯見被告於九十七年十月五日時就有要殺害被害人之動機無疑
」。惟(1)呂○儒於第一審及原審均證述：上訴人先講「看新聞報
導」而後再講「把小孩帶走」。因此，原判決認定之事實與證人
供述不符，違背採證法則。(2)上訴人於偵查中係供述：「（星期
天你有無跟你前妻《指呂○儒》說限在星期二前帶小孩子回去？
）有，我有叫她把小孩子改她的姓，我叫她星期二或星期三，是
叫她儘快處理」。依上開內容，上訴人是叫呂○儒去更改郭○○
的姓氏，並無自承「一定要在星期二（九十七年十月七日）前將
被害人帶走，否則就等著看新聞報導」。原判決認定，上訴人「
於偵查時已自承在卷」，有理由矛盾之違法。(3)縱上訴人曾經說
過「新聞看有沒有看到關於他的報導」與「如果要救小孩的話要
在十月七日前把小孩帶走」等語。然依據呂○儒之證述，上訴人
可能是「給小孩亂到心情不好」，因而說出氣話。前揭言詞，尚
不足以確信上訴人有殺害郭○○之動機，依「罪證有疑利於被告
」之原則，應認上訴人無殺害郭○○之動機。(三)、依法務部法醫
研究所鑑定報告書記載：「七死亡經過研判：……死者之父親郭
權○陳述死者在他酒後被他用雙手掐住脖子而導致死亡，解剖無
法證實此一傷害，可能其施加之力道不足以造成皮膚及肌肉之傷
害出現，或其『掐』之動作僅為摀住口鼻而導致窒息死亡。上述
二者可視為輕手法之加害」。郭○○之脖子既無出現勒痕，可知
上訴人施加之力道相當輕微，加上當時郭○○吵鬧，應可認定上
訴人僅為制止郭○○繼續吵鬧，而掐住其脖子，並無勒斃郭○○
之故意，否則郭○○之脖子必定出現勒痕。從而上訴人以手肘攬
住郭○○脖子，致其窒息死亡，僅成立過失致人於死罪。原判決
卻以上訴人明知郭○○體質瘦弱，認定上訴人有殺害郭○○之故
意，有判決不適用法則之違法云云。
惟查：原判決綜合全案卷證資料，本於事實審法院採證認事之職
權，認定上訴人係成年人，為兒童郭○○（當時僅四歲餘）之父
。上訴人於九十七年初與前妻呂○儒分居後，有憂鬱症傾向並時
常飲酒解愁，致其辨識行為違法或依其辨識而行為之能力，顯著
降低。緣郭○○有過動之傾向，及有連續哭鬧不休、說謊、縱火
等不良習慣，上訴人為求予以矯正，自九十七年八月間起辭去工
作，在家自行管教，然郭○○甚為任性，無法糾正。上訴人於離
婚後已心情鬱悶，復因辭去工作後生活困頓及郭○○又不聽管教
，竟萌生殺害郭○○之犯意，而於九十七年十月五日中午，呂○
儒前往探視郭○○時，要求呂○儒如要救郭○○，須在星期二（
即九十七年十月七日）前將郭○○帶走，否則就等著看新聞報導
，然呂○儒不以為意。上訴人遂於九十七年十月七日傍晚，帶同
郭○○先至嘉義縣溪口鄉某雜貨店，購得二瓶米酒，再同往溪口
鄉柳溝村阿連庄堤防之偏僻處，於飲用約一瓶米酒後，以雙手掐
住及以手肘勒住（即扣住）郭○○之脖子，致郭○○呼吸道阻塞
，窒息休克死亡，而有其事實欄所載之殺人犯行。上訴人發覺郭
○○死亡後，在司法警察未發覺前，立即於翌（八）日凌晨一時
三十分許，打電話向警方自首，而接受裁判等情。因而維持第一
審論處上訴人成年人故意對兒童犯殺人罪（於依兒童及少年福利
法第七十條第一項前段規定，就法定本刑為有期徒刑部分加重其
刑，並依刑法第十九條第二項、第六十二條前段規定遞減其刑後
，量處有期徒刑六年，應於刑之執行前，令入相當處所，施以禁
戒三月）罪刑之判決，駁回上訴人在第二審之上訴，已依據卷內
資料，說明其所憑之證據及認定之理由。對於上訴人嗣後否認有
殺人之犯意，辯稱當時因喝酒，頭暈暈的，發生什麼事情，都忘
記了云云。併已敘明：(1)前揭事實，業據上訴人於警詢時及檢察
官偵查中坦承不諱，嗣於第一審法院仍承認：其於九十七年十月
七日傍晚，帶同郭○○前往嘉義縣溪口鄉柳溝村阿連庄之堤防上
飲酒時，有以雙手掐住及以手肘攬住郭○○之脖子，郭○○於咳
嗽兩聲，即安靜下來，待其飲酒完畢，發現郭○○已全身冰冷，
無心跳等情。並有現場照片八張、相驗照片六張、相驗筆錄、檢
驗報告書、解剖筆錄、相驗屍體證明書等在卷可稽。(2)本件經送
請鑑定結果，被害人郭○○「外表瘦弱，……肝細胞內無肝糖貯
積，可見死者長期處於受虐之狀況，……（掐脖子時）可能其施
加之力道不足以造成皮膚及肌肉之傷害，或其『掐』之動作僅為
摀住口鼻而導致窒息死亡，……死者有缺氧變化，較支持死者因
呼吸道阻塞、窒息死亡。……死亡方式為他殺」等情，有法務部
法醫研究所（97）醫鑑字第0971102182號鑑定報告書在卷可憑。
足證郭○○係因上訴人以雙手掐住及以手肘勒住（即扣住）其脖
子，致呼吸道阻塞，窒息休克死亡。(3)上訴人於離婚後，酗酒有
憂鬱症傾向，除據上訴人坦承及證人郭○賜證述在卷外，並有財
團法人天主教聖馬爾定醫院之鑑定報告書在卷可稽。足見上訴人
在案發前，精神狀況已處於不穩定狀態，致其辨識行為違法或依
其辨識而行為之能力，顯著降低。又呂○儒於九十七年十月五日
前往探視郭○○時，上訴人向呂○儒表示，曾將郭○○掐昏過，
後來以手拍打其臉頰，使其醒來，若欲救郭○○，要呂○儒在星
期二（九十七年十月七日）前將郭○○帶走，否則就等著看新聞
報導等情，除據呂○儒證述明確外，上訴人於檢察官偵查中，亦
坦承上情無訛。足證上訴人於九十七年十月五日，即有殺害郭○
○之犯意。而上訴人平日與郭○○同住，知悉郭○○體質瘦弱，
竟以雙手掐住及以手肘勒住（即扣住）其脖子，致呼吸道阻塞，
窒息休克死亡，亦足徵上訴人係基於殺人之犯意為之。嗣後辯稱
無殺害郭○○之犯意，不足採信。(4)上訴人對於案發當天之經過
及其細節，均能記憶清楚，詳細陳述，並於郭○○死亡後，立即
打電話向警方自首。嗣後所辯「當時喝酒，頭暈暈的，發生什麼
事情，都忘記了」云云，亦不可採憑。因認上訴人確有上開殺人
犯行，而以上訴人嗣後否認犯罪及所為前揭辯解，乃飾卸之詞，
均不可採信等情，已逐一說明及指駁。上訴意旨對於原判決所為
前揭論斷，並未依據卷內資料，具體指摘有何違背法令情形。且
查：上訴第三審法院之案件，是否以判決違背法令為上訴理由，
應就上訴人之上訴理由書狀加以審查，至原判決究有無違法，與
上訴是否以違法為理由為兩事（參考本院七十一年台上字第七七
二八號判例）。上訴意旨所指：(1)郭○○體質瘦弱，究係因上訴
人沒有工作，致二人均沒有吃飯，或上訴人惡意不讓郭○○吃飯
所致？(2)上訴人究係先講「看新聞報導」，而後再要呂○儒「把
小孩帶走」，或反其順序？與上訴人犯本件殺人罪，均無影響。
至於其餘上訴意旨，則係對於原判決已說明事項及屬原審採證認
事職權之適法行使，持憑己見而為不同之評價，且重為事實之爭
執，均與法律規定得為第三審上訴理由之違法情形，不相適合。
其上訴不合法律上之程式，應予駁回。
據上論結，應依刑事訴訟法第三百九十五條前段，判決如主文。
中    華    民    國  一○○  年    四    月  二十一  日
                      最高法院刑事第四庭
                          審判長法官  謝  俊  雄  
                                法官  陳  世  雄  
                                法官  魏  新  和  
                                法官  徐  文  亮  
                                法官  吳  信  銘  
本件正本證明與原本無異
                                      書  記  官  
中    華    民    國  一○○  年    四    月  二十六  日
                                                     Ｍ